【裁判字號】    88,訴,369
【裁判日期】    890215
【裁判案由】    第三人異議之訴
【裁判全文】
臺灣宜蘭地方法院民事判決                          八十八年度訴字第三六九號
    原      告  甲○○
    訴訟代理人  林映廷律師
    被      告  台灣中小企業銀行宜蘭分行  設宜蘭縣宜蘭市○○路八十三號
    法定代理人  乙○○        .
    訴訟代理人  丙○○        .
右當事人間第三人異議之訴事件，本院判決如左：
    主      文
原告之訴駁回。
訴訟費用由原告負擔。
    事      實
甲、原告方面：
  一、聲明：
    (一)本院八十八年度執字第一八七二號強制執行事件，就原告所有登記在張麗美名
      下坐落宜蘭縣頭城鎮○○段小金面小段六六、六七、六八之一地號三筆土地所
      為之強制執行程序應予撤銷。
    (二)訴訟費用由被告負擔。
  二、陳述：
    (一)緣原告任職於馥盛纖維股份有限公司（以下簡稱馥盛公司）為總經理，民國八
      十年間，原告承辦馥盛公司與訴外人連轟間染加工布疋之業務，致遭連轟欠款
      新台幣（下同）七百八十八萬元，因連轟取得染整完成之布疋後，將部分批賣
      予訴外人蔡聰明，蔡聰明經營不善，亦積欠連轟四百三十八萬元，故連轟積欠
      馥盛公司之款項中，四百三十八萬元部分是受累於蔡聰明，為此，連轟與蔡聰
      明及馥盛公司協調，直接將連轟對蔡聰明之債權讓與馥盛公司，由蔡聰明清償
      馥盛公司四百三十八萬元，連轟即免除對馥盛公司之四百三十八萬元債務，並
      由蔡聰明提供其與其兄蔡木全、姊蔡碧霞所有坐落宜蘭縣頭城鎮○○段小金面
      小段六六、六七、六八之一等三筆土地，設定一千萬元之最高限額抵押權予馥
      盛公司，以擔保蔡聰明前揭四百三十八萬元之債務。
    (二)為清償債務，蔡聰明與其兄蔡木全、姊蔡碧霞商量，同意將前揭三筆土地作價
      五百二十萬元，以抵償債務，經折抵會算結果，土地價格尚高出債務八十二萬
      元，惟因馥盛公司無自耕能力，無法取得前揭三筆土地，原告遂基於道義責任
      ，與蔡聰明、馥盛公司三方協議，由原告承擔蔡聰明對馥盛公司之四百三十八
      萬元債務，蔡聰明則將前揭三筆土地過戶予原告，以抵償原告所代償之債務，
      至於高出之土地款八十二萬元，馥盛公司則同意先代原告給付予蔡聰明，因此
      ，原告與馥盛公司簽署協議書確認原告應承擔蔡聰明所欠之四百三十八萬元債
      務，並返還馥盛公司所代墊之八十二萬元土地款，蔡聰明則與原告簽訂買賣契
      約，約定簽約時原告代蔡聰明所承擔之四百三十八萬元視為蔡聰明已收受之價
      金，餘款八十二萬元，則應於八十一年五月十八日交付，迨款項全部於八十一
      年五月十八日付清時，蔡聰明等三人即將前揭三筆土地點交予原告。而由於前
      揭三筆土地為農牧用地，限制所有權人須具有自耕能力，原告本人亦無法取得
      ，原告因此請託具有自耕能力之友人張麗美（更名為張儷憓）出面，以信託之
      方式，於八十一年十一月六日過戶時，由蔡聰明等三人將前揭三筆土地直接登
      記於張麗美名下，以完成抵償蔡聰明債務之信託目的。
    (三)原告因承擔蔡聰明四百三十八萬元債務，又由馥盛公司代為給付八十二萬元之
      土地款，因此對馥盛公司負有五百二十萬元債務。故前揭三筆土地過戶後，便
      以原告為債務人，張麗美（更名為張儷憓）為義務人，變更原來債務兼義務人
      蔡聰明及義務人蔡碧霞、蔡木全之名義，以前揭三筆土地設定最高限額抵押權
      一千萬元予馥盛公司，擔保原告應給付馥盛公司之五百二十萬元。
    (四)綜上，前揭三筆土地實為原告所有，信託登記在張麗美（更名為張儷憓）名下
      ，按強制執行法第十五條所謂就執行標的物有足以排除強制執行之權利者，係
      指對於執行標的物有所有權、典權、留置權、質權存在之一者而言，最高法院
      四十四年台上第七二一號判例可供參照，今前揭三筆土地既為原告所有，被告
      就原屬原告所有之土地聲請強制執行，顯非妥適，為此依強制執行法第十五條
      提起本件訴訟。
  三、證據：提出八十年十一月二十日土地建築改良物抵押權設定契約書、原告與馥
      馥盛公司八十年十一月三十日協議書、原告與蔡聰明等三人八十年十一月三十
      日買賣不動產契約書、八十二年十二月七日土地建築改良物他項權利移轉變更
      契約書各一件及土地登記簿謄本三件，並聲請訊問證人張麗美（更名為張儷憓
      ）、蔡聰明。
乙、被告方面：
  一、聲明：求為判決如主文之所示。
  二、陳述：
    (一)被告於八十八年四月十三日取得執行名義後，即向本院聲請強制執行，完全依
      土地登記內容為之。
    (二)依信託法第四條之規定，信託登記須經登記，始得對抗第三人。
  三、證據：提出土地登記簿謄本三件。
    理      由
一、本件原告起訴主張坐落宜蘭縣頭城鎮○○段小金面小段六六、六七、六八之一地
    號土地三筆，原係訴外人蔡聰明、蔡木全、蔡碧霞等三人共有，因伊承擔訴外人
    蔡聰明對馥盛公司四百三十八萬元之債務，蔡聰明等三人同意將前揭三筆土地所
    有權移轉予原告，並於八十年十一月三十日簽訂買賣不動產契約書，以五百二十
    萬元買受前揭三筆土地，約定原告代蔡聰明承擔之四百三十八萬元視為已收受之
    價金，餘款八十二萬元則於八十一年五月十八日交付，惟因前揭三筆土地屬特定
    農業區農牧用地，其所有權之移轉，承受人必須具備自耕能力，原告遂請託具備
    自耕能力之友人張麗美（更名為張儷憓），於八十一年十一月六日以張麗美（更
    名為張儷憓）名義辦理前揭三筆土地之所有權登記，將前揭三筆土地信託登記為
    張麗美（更名為張儷憓）名義。詎被告以張麗美（更名為張儷憓）為債務人，向
    本院聲請就原告所有登記在張麗美（更名為張儷憓）名下之前揭三筆土地實施強
    制執行（本院八十八年度執字第一八七二號），爰依強制執行法第十五條規定，
    請求撤銷前開強制執行事件就前揭三筆土地所實施之強制執行程序。被告則以被
    告於八十八年四月十三日取得對債務人張麗美（更名為張儷憓）之執行名義，即
    依土地登記簿謄本之登記資料，向本院聲請強制執行債務人張麗美（更名為張儷
    憓）之財產，與原告無關等語，資為抗辯。
二、原告主張被告就登記為張麗美（更名為張儷憓）所有前揭三筆土地，向本院聲請
    以八十八年度執字第一八七二號求償債務事件實施強制執行，執行法院並於八十
    八年八月二日就前揭三筆土地查封執行之事實，業據原告提出土地登記簿謄本三
    件為證，復為被告所不爭執，且經本院依職權調取本院八十八年度執字第一八七
    二號執行事件卷宗核閱無訛，自堪信為真實。
三、按第三人就執行標的有足以排除強制執行之權利者，得於強制執行程序終結前，
    向執行法院對債權人提起異議之訴，強制執行法第十五條定有明文。而所謂就執
    行標的物有足以排除強制執行之權利者，係指對於執行標的物有所有權、典權、
    留置權、質權存在情形之一者而言，最高法院四十四年台上字第二七一號、六十
    八年台上字第三一九Ｏ號判例可資參照。查原告主張前揭三筆土地，原係訴外人
    蔡聰明、蔡木全、蔡碧霞等三人共有，因伊承擔訴外人蔡聰明對馥盛公司四百三
    十八萬元之債務，蔡聰明等三人同意將前揭三筆土地所有權移轉予原告，並於八
    十年十一月三十日簽訂買賣不動產契約書，以五百二十萬元買受前揭三筆土地，
    約定原告代蔡聰明承擔之四百三十八萬元視為已收受之價金，餘款八十二萬元則
    於八十一年五月十八日交付，惟因前揭三筆土地屬特定農業區農牧用地，其所有
    權之移轉，承受人必須具備自耕能力，原告遂請託具備自耕能力之友人張麗美（
    更名為張儷憓），於八十一年十一月六日以張麗美（更名為張儷憓）名義辦理前
    揭三筆土地之所有權登記，將前揭三筆土地信託登記為張麗美（更名為張儷憓）
    名義之事實，業據其提出與所述相符之八十年十一月二十日土地建築改良物抵押
    權設定契約書、原告與馥馥盛公司八十年十一月三十日協議書、原告與蔡聰明等
    三人八十年十一月三十日買賣不動產契約書、八十二年十二月七日土地建築改良
    物他項權利移轉變更契約書各一件及土地登記簿謄本三件為證，復經證人張麗美
    （更名為張儷憓）、蔡聰明到庭結證屬實，原告主張其與張麗美（更名為張儷憓
    ）間有信託關係存在，應屬可採。然按信託行為，係指信託人將財產所有權移轉
    與受託人，使其成為權利人，以達到當事人間一定目的之法律行為，故在受託人
    未將受託財產移還信託人以前，尚不能謂受託人非法律上之所有權人，或該受託
    之財產仍為信託人所有。本件前揭三筆土地於實施查封執行時，仍登記為張麗美
    （更名為張儷憓）所有，原告與張麗美（更名為張儷憓）尚未終止信託關係，前
    揭三筆土地尚未回復為原告名義，已為原告所自承，則原告僅得依據信託關係享
    有請求張麗美（更名為張儷憓）返還前揭三筆土地所有權之債權而已，前揭三筆
    土地之所有權人既為執行債務人張麗美（更名為張儷憓），揆諸前揭說明，原告
    即無足以排除強制執行之權利，其提起第三人異議之訴，即屬無據，應予駁回。
據上論結，原告之訴為無理由，依民事訴訟法第七十八條，判決如主文。
中      華      民      國    八十九    年      二      月     十五     日
                                  臺灣宜蘭地方法院民事庭
~B法      官  陳盈如
右正本證明與原本無異。
如不服本判決，應於判決送達後廿日內向本院提出上訴狀。（應附繕本）
中      華      民      國    八十九    年      二      月     十八     日
~B法院書記官  林竹根


司法院資訊處製作；財團法人民間司法改革基金會備份。
